【裁判字號】    97,交上易,34
【裁判日期】    970229
【裁判案由】    公共危險
【裁判全文】
臺灣高等法院刑事判決                97年度交上易字第34號
上  訴  人  臺灣桃園地方法院檢察署檢察官
被      告  甲○○
上列上訴人因被告公共危險案件，不服臺灣桃園地方法院96年度
簡上字第140號，中華民國96年12月6日第一審判決（聲請簡易判
決處刑案號：臺灣桃園地方法院檢察署96年度偵字第7417號），
提起上訴，本院判決如下：
    主  文
上訴駁回。
    理  由
一、檢察官聲請以簡易判決處刑之案件，經法院於審理後，認應
    為無罪之諭知者，應適用通常程序審判之，刑事訴訟法第四
    百五十二條、第四百五十一條之一第四項但書第三款定有明
    文。又管轄第二審之地方法院合議庭受理簡易判決上訴案件
    ，應依通常程序審理；其認案件有刑事訴訟法第四百五十二
    條之情形者，應撤銷原判決，逕依通常程序為第一審判決，
    法院辦理刑事訴訟簡易程序案件應行注意事項第十四條中段
    及後段亦有明文。查原審法院刑事簡易庭依檢察官之聲請以
    簡易判決處刑（九十六年度壢交簡字第一二一七號判決）後
    ，經被告甲○○提起上訴，由管轄之原審法院合議庭以九十
    六年度簡上字第一四○號判決，撤銷原判決，改判被告甲○
    ○無罪，復於理由欄四敘明：「又本件檢察官原聲請以簡易
    判決處刑，惟經本院認有刑事訴訟法第四百五十一條之一第
    四項但書第三款之情形，因此改依第一審通常程序審理」等
    語，依上開說明，原審法院合議庭上揭判決被告甲○○無罪
    ，屬第一審判決，檢察官對無罪判決表示不服，自得依法提
    起上訴，合先敘明。
二、聲請簡易判決處刑意旨略以：被告甲○○於民國九十六年一
    月二十三日晚上九時許，在桃園縣中壢市○○○路「皇帝嶺
    餐廳」飲用酒後，已達不能安全駕駛動力交通工具之狀態，
    猶駕駛車號五ＦＣ－二一三號重型機車，於同日晚上九時三
    十分許，行經桃園縣平鎮市○○路與平安南街口時，不慎與
    廖素榮所駕車之車號ＡＢ－六四四九號自小客車發生車禍，
    經警到場處理，並當場為甲○○進行呼氣酒精測試，濃度達
    每公升○．五五毫克而查獲上情。因認被告甲○○涉犯刑法
    第一百八十五條之三之服用酒類，不能安全駕駛動力交通工
    具而駕駛罪嫌。
三、按犯罪事實應依證據認定之，無證據不得認定犯罪事實；又
    不能證明犯罪者，應諭知無罪之判決，刑事訴訟法第一百五
    十四條第二項，第三百零一條第一項分別定有明文。且所謂
    證據，須適於為被告犯罪事實之證明者，始得為斷罪之資料
    ；如未能發現相當證據，或證據不足以證明，自不能以推測
    或擬制之方法，以為裁判之基礎（最高法院二十九年上字第
    三一○五號、四十年臺上字第八六號判決意旨參照）。再刑
    事訴訟上證明之資料，無論其為直接或間接證據，均須達於
    通常一般之人均不致有所懷疑，而得確信其為真實之程度，
    始得據為有罪之認定，若其關於被告是否犯罪之證明未能達
    此程度，而有合理懷疑之存在，致使無從形成有罪之確信，
    根據「罪證有疑，利於被告」之證據法則，即不得遽為不利
    被告之認定（最高法院七十六年臺上字第四九八六號判決意
    旨參照）。
四、證據能力部分：
  (一)按被告以外之人於審判外之陳述，雖不符刑事訴訟法第一百
    五十九條之一至第一百五十九條之四之規定，然經當事人於
    審判程序同意作為證據，法院審酌該言詞陳述作成時之情況
    ，認為適當者，亦得為證據，刑事訴訟法第一百五十九條之
    五第一項定有明文；當事人、代理人或辯護人於法院調查證
    據時，知有刑事訴訟法第一百五十九條第一項不得為證據之
    情形，而未於言詞辯論終結前聲明異議者，視為有前項之同
    意，同法條第二項定有明文。經查證人廖素榮於警詢中之供
    述，固為審判外之陳述而屬傳聞證據，惟檢察官及被告甲○
    ○就前開審判外之陳述，於本院審理程序時均不爭執其證據
    能力，且迄於言詞辯論終結前復未聲明異議（本院卷二三頁
    ），而本院審酌其陳述作成時之情況，並無違法取證及證明
    力明顯過低之瑕疵，亦認以之作為證據為適當，故依諸上開
    規定，證人廖素榮於審判外之陳述，自具有證據能力。
  (二)另本件認定事實所引用之本件卷證所有證據（文書證據），
    檢察官、被告於本院均未主張排除前開書證之證據能力，且
    迄於本院言詞辯論終結前均未表示異議（同上本院卷頁），
    經審酌前開書證並非公務員違背法定程序所取得，亦無刑事
    訴訟法第一百五十九條之四顯有不可信之情況，故上揭卷證
    證據（文書證據），應有證據能力。
五、本件公訴人認被告甲○○涉有前開公共危險犯嫌，無非係以
    被告甲○○於警詢中之自白、證人廖素榮於警詢中之證述、
    證人即到場處理之員警唐榮九十六年三月四日職務報告、呼
    氣酒精濃度檢測單、刑法第一百八十五條之三案件測試觀察
    紀錄表等件為其論據。訊據被告固坦承於前揭時地，飲酒後
    騎乘上開重型機車，並與證人廖素榮所駕小客車發生車禍事
    故，嗣於車禍發生後至桃園縣政府警察局平鎮分局宋屋派出
    所（下稱宋屋派出所）實施呼氣酒精濃度測試，測得其呼氣
    酒精濃度為每公升○．五五毫克之事實，惟堅詞否認有何服
    用酒類不能安全駕駛動力交通工具而駕駛之犯行，辯稱：其
    於案發當時意識仍然清楚，並無不能安全駕駛之情形等語。
    經查：
  (一)被告自九十六年一月二十三日晚間七時三十分許至同日晚間
    九時許止，在桃園縣中壢市○○○路「皇帝嶺餐館」與同事
    聚餐飲酒，並飲用高梁酒二杯，其後即騎乘車牌號碼五ＦＣ
    －二一三號重型機車，沿桃園縣平鎮市○○路行駛，欲返回
    桃園縣平鎮市○○路二號住處；於同日晚間九時三十分許，
    途經桃園縣平鎮市○○路與平安南街口，適廖素榮所駕駛之
    車牌號碼ＡＢ－六四四九號自用小客車，於該路口處正欲違
    規迴轉致與被告之機車發生碰撞。經警到場處理，並令被告
    自行騎乘機車至宋屋派出所實施呼氣酒精濃度測試，測試值
    為每公升○．五五毫克（即相當於血液中酒精濃度（ＢＡＣ
    ）百分之○．一一。即以呼氣中酒精濃度每公升含量為○．
    二五毫克即相當於血液中酒精濃度（ＢＡＣ）百分之○．○
    五為換算）等情，業據被告坦承不諱，並有證人即到場處理
    之員警唐榮九十六年三月四日職務報告、呼氣酒精濃度檢測
    單、刑法第一百八十五條之三案件測試觀察紀錄表等件在卷
    足憑（偵卷一三、一五、一六頁）。
  (二)按所謂不能安全駕駛之認定，並無一定之數值可供界定，而
    應由法院依一般社會通念之客觀標準，已認足生公共危險時
    ，始為已足。又目前行政機關所取締酒後駕車之參考標準，
    係依法務部於八十八年五月十日邀集司法院刑事廳、交通部
    、行政院衛生署、內政部警政署及中央警察大學等機關開會
    ，所為凡呼氣酒精濃度逾每公升含○．五五毫克時，即屬不
    能安全駕駛之決議。惟上開會議決議本身僅屬檢警取締酒後
    駕車之參考，尚無拘束法院之效力。另我國交通部運輸研究
    所固曾於九十年九月二十四日運安字第九○○○○五八五四
    號函中載明，呼氣中酒精濃度每公升含量為○．二五毫克，
    即相當於血液中酒精濃度（ＢＡＣ）百分之○．○五，且依
    該函所附該所七十九年「駕駛人行為反應之研究－酒醉駕車
    對駕駛行為之分析研究」指出：「(1)ＢＡＣ達百分之○．○
    三至百分之○．○五時，對駕駛能力之影響為：多數駕駛人
    心境逐漸變幻不定，視覺與反應靈敏性減弱，對速度及距離
    的判斷力差。對心理行為之影響為：觀察力逐漸欠缺，心情
    漸趨輕鬆，自信心增加，多話，精神狀態處於陶醉感。(2)Ｂ
    ＡＣ到達百分之○．○五至百分之○．○八時，對駕駛能力
    之影響為：反應遲鈍，駕駛能力受損，遲而不決或決而不行
    。對心理行為之影響為：情緒鬆弛，感情與行為趨向誇張，
    肌肉不協調，精神處於興奮狀態。(3)ＢＡＣ到達百分之○．
    ○八至百分之○．一五時，對駕駛能力之影響為：判斷力嚴
    重受到影響，體能與精神協調受損，駕駛之體能困難增加。
    對心理行為之影響為：產生情緒異常現象（如哭、生氣），
    步伐不平穩，言語不清，反應惡劣，記憶及判斷力受損，精
    神處於錯亂狀態。(4)ＢＡＣ超過百分之○．一五時，對駕駛
    能力之影響為：視線搖晃，駕駛已進入恍惚狀態，判斷及理
    解遭到扭曲，駕駛不穩定。對心理行為之影響為：意識不明
    ，嘔吐，站、走及講話困難，責任感喪失，精神處於麻痺狀
    態。(5)ＢＡＣ超過百分之○．五○時，對駕駛能力之影響為
    ：無法開車。對心理行為之影響為：爛醉如泥，失去知覺可
    能致死，精神處於昏睡狀態」（原審卷五二、五三頁）。惟
    人體對酒精之耐受度及酒精對意識之影響程度，本即因人而
    異，因此飲酒後呼氣中酒精濃度及血液中酒精濃度縱已達於
    上開數值，惟是否確已因此對駕駛人之產生上開駕駛能力及
    心理行為之負面影響，並致使駕駛人達於不能安全駕駛動力
    交通工具之程度，仍應審酌其他客觀事實加以判斷，始足認
    定，而非得僅執酒精濃度測試數值之高低，為唯一判斷之依
    據。經查：
  1.本件證人即交通事故當事人廖素榮於原審具結證稱：「案發
    當天，伊沿平鎮市○○路往民族路方向行駛，該路段是雙線
    道，伊在案發地點左轉迴轉，但是該路段是禁止迴轉的。本
    件車禍事故發生後，伊與被告達成和解，是伊賠償被告。車
    禍發生時，被告並未謾罵或胡言亂語，也沒有酒醉的樣子。
    伊與被告發生碰撞後，被告坐在地上，伊在旁彎腰跟他說話
    ，問他是否要送醫。伊沒有很靠近，所以沒有聞到被告身上
    是否有酒味。之後警察到場處理，問被告是否受傷，被告說
    沒有，警察說要到派出所做筆錄，被告說他自己還可以騎車
    ，警察就讓被告自己騎車到警察局。車禍發生後，被告並沒
    有罵伊，整個事件從頭到尾的過程中，伊與被告都沒有爭吵
    過」等語（原審卷二五至三一頁）。
  2.證人即到場處理之員警唐榮亦於原審結證：「伊到現場處理
    車禍時，曾與被告對話，詢問被告是否受傷，當時被告應對
    、行動及言語舉止均無異樣之處，蠻正常的。伊向被告問話
    ，被告的回答並無文不對題之情況，也沒有神情恍惚，意識
    不清、多話、愛插嘴、突然大笑、表情呆滯、目光無神之情
    事。當時被告除了因為腳受傷，走路比較不方便以外，也沒
    有走路顛顛倒倒的情形。我們現場處理完後，有規定要測酒
    測值，伊當時沒有感覺被告有喝酒，所以叫被告自己騎車回
    派出所。被告只有臉稍微比較紅一點，但從這個跡象也看不
    出被告有喝酒。按照伊處理車禍的經驗，或是我們內部規定
    的標準作業程序，發現車禍的任何一造有酒醉駕車的情形，
    不論他當時是否到達酒醉的程度，我們都不會讓該人駕駛自
    己的交通工具到派出所，只要聞到有酒味，或是很明顯的酒
    氣，知道當事人有喝酒，就不會讓他騎車。但本案是在測完
    酒測，才知道被告有喝酒，還沒有施測之前，並不曉得被告
    有喝酒」等語甚詳（原審卷六六至六八頁）。揆諸證人廖素
    榮、唐榮證述情節，被告於本件事故發生後，未曾出現謾罵
    、胡言亂語或與證人廖素榮發生口角爭執等情緒或精神上不
    穩定之情形，且據證人廖素榮當時近距離之觀察，亦無從得
    悉被告斯時竟有飲酒情事，足認被告案發當時之談吐行為，
    均無明顯之精神、態度、反應異常等情況。再稽之員警唐榮
    到場處理並與被告詢答之過程，被告應答正常尚無離題或不
    知所云之情況，亦無步履不穩、步伐顛倒之情形，更無神情
    恍惚，意識不清、多話、愛插嘴、突然大笑、表情呆滯、目
    光無神等反應遲緩、精神異常之情事，而員警唐榮甚且在明
    知其依警方內部作業標準程序之規定，不得讓酒後駕車之當
    事人自行騎乘機車離開現場之情況下，基於案發當時之判斷
    ，仍認被告並無飲酒之情事，而讓被告自行騎乘機車返回派
    出所，且直至對被告實施呼氣酒精濃度測試之前，均無從判
    別被告竟係飲酒後駕車。依上事證，足徵被告於前開事故發
    生後，依當時客觀情況判斷，被告之應對、行動及言語舉止
    等，非但無異樣之處，尚且無上開研究報告所稱於該數值（
    ＢＡＣ百分之○．一一）下，所產生「生氣、多話、亢奮、
    步伐不穩、言語不清、反應惡劣、精神處於錯亂狀態」等情
    事。是顯無從驟認被告之精神狀態已受酒精之影響而有何異
    常狀況。而被告縱於前開案發時、地騎乘重型機車，途經桃
    園縣平鎮市○○路與平安南街口，與證人廖素榮所駕駛之自
    用小客車發生車禍事故，惟本件事故之發生，初係肇因於證
    人廖素榮於案發路口處違規迴轉，此業據證人廖素榮證述不
    諱（原審卷二六頁），是證人廖素榮就本件車禍事故之發生
    確有過失情節一情，堪以認定。反之，揆諸全卷事證，均查
    無積極證據足資佐證被告於案發當時之駕駛能力及判斷力有
    何因飲用酒類而受影響，而有不能安全駕駛之情狀，是實難
    置其他積極事證為不論，僅執有車禍事故發生之事實，即遽
    以推認被告之飲酒行為已肇致其達於不能安全駕駛之程度，
    並與造成本件車禍事故之發生有相當之因果關係。
  (三)綜上，被告於本件車禍事故發生後，雖經測得呼氣酒精濃度
    為每公升○．五五毫克，惟依證人廖素榮、唐榮所證案發後
    被告之應對進退、行為舉止等情節，均無從認定被告斯時有
    何因酒精影響而致精神狀態或情緒反應異於常人之情事，且
    本件車禍事故發生之原因既係肇因於證人廖素榮於案發路口
    處違規迴轉，而本案復查無其他積極證據足證被告於案發當
    時之駕駛行為，有何因飲酒導致反應遲緩、駕駛判斷力受影
    響，而肇致本件車禍事故之情事。是公訴人認被告於飲用酒
    類後，已達於不能安全駕駛動力交通工具之程度一節，尚非
    無疑，而難驟信屬實。從而檢察官所指被告涉犯刑法第一百
    八十五條之三服用酒類，不能安全駕駛動力交通工具而駕駛
    罪嫌，所舉事證尚不足以達於通常一般人均不至於有所懷疑
    ，而堪予確信已臻真實之程度。此外，本院復查無其他積極
    證據足資證明被告確有公訴人所指之上開犯行。是本件既仍
    有合理懷疑之存在，而不能確信為真實，自屬不能證明被告
    犯罪。
六、原審法院合議庭撤銷原審刑事簡易庭所為被告有罪之判決，
    改判被告無罪判決，於法尚無不合。檢察官上訴意旨猶略以
    ：(一)依法務部以八十八年五月十八日法八八檢字第○○一六
    六九號函釋及交通部運輸研究所之研究報告顯示，對於吐氣
    酒精濃度已達每公升○．五五毫克，肇事率為一般正常人之
    十倍，且吐氣酒精濃度達每公升○．二五毫克以上時，將使
    駕駛人產生複雜之技巧障礙、駕駛能力變壞之行為表現，且
    隨著酒精濃度越高，對駕駛行為之影響越顯著，乃原審忽略
    上開科學研究數據及被告之酒測值高達每公升○．五五毫克
    之事實，容有未洽。(二)事故地點平鎮市○○路為雙向四車道
    ，中央設有分隔島，與平安南街交岔路口處之分隔烏有缺口
    ，且依現場道路標線及標誌並無禁止迴轉，參以證人廖素榮
    及被告供詞，證人廖素榮並非突然、高速變換並侵入被告之
    車道，被告尚有反應之時間及距離，再參以雙方之車損情形
    ，二造發生車禍，被告實亦有未注意車前狀況、閃避失當之
    情，亦可佐證被告因受酒力之影響，對於駕車所須之反應速
    度、判斷力及操控機械能力遠不如未飲酒之常人，原審疏未
    斟酌兩造發生車禍之經過實已足佐認被告有不能安全駕駛之
    情，亦有不當云云。然查：
  (一)交通部運輸研究所等機關固曾就人體對酒精之耐受度及酒精
    對意識之影響程度，為相關研究及論述，然酒測值對於個人
    反應及精神狀況之影響程度仍會因個人體質、體能、身體狀
    況等之不同而有所差異，是個人飲酒後意識狀態之實際情況
    ，仍應視具體情況而論定，不能一概僅依諸數值憑論。本案
    依證人即車禍事故當事人廖素榮與至事故現場處理員警唐榮
    之證詞，可知被告於本件車禍事故發生後，依當時客觀情況
    判斷，被告無論應對、行動及言語舉止並無異樣，且亦未出
    現交通部運輸研究所研究報告所稱之「生氣、多話、亢奮、
    步伐不穩、言語不清、反應惡劣、精神處於錯亂狀態」等情
    事，顯無從置實際狀況於不論，徒憑酒測數字即驟認被告之
    精神狀態已受酒精之影響而有何異常狀況。原審以被告於事
    故發生後之客觀事證，參照交通部運輸研究所相關研究報告
    之論載，認被告飲酒行為並未達到不能安全駕駛之程度，業
    已詳加論述所憑之證據及理由，上訴意旨遽指原審忽略上開
    科學研究數據及被告之酒測值高達每公升○．五五毫克之事
    實，恐有誤會。
  (二)又按汽車迴車時，應暫停並顯示左轉燈光或手勢，看清無來
    往車輛，並注意行人通過，始得迴轉，道路交通安全規則第
    一百零六條第五款定有明文。核此規定，在於明確界定迴轉
    車輛與直行車輛交會時，路權歸屬直行車輛，藉此避免因路
    權歸屬不清，致使直行車輛在行經得迴轉之地點時，因恐與
    迴轉車輛發生碰撞而需減速行駛，進而導致車流發生阻塞而
    生用路障礙。從而，依據上開規定，直行車輛於行經得迴轉
    之道路缺口時，除非另有號誌指示應行減速，否則直行車維
    持一貫速度行駛通過，自屬合理正當之駕駛行為，遑論直行
    車輛於行經不得迴轉之道路缺口時，其理亦然。本件依證人
    廖素榮於警詢證稱：「當時天候是夜間下細雨，路況良好，
    交通流量正常、視線良好，沒有障礙物，沒有號誌」（偵卷
    一一頁），於原審證稱：「伊要迴轉的時候，有看到左邊遠
    遠有一部摩托車。伊當時判斷距離可以迴轉過去，因為伊已
    經靠近安全島那邊，可能迴轉的速度比較慢，被告的車就過
    來了，伊沒有留意被告機車的車速，伊是在分隔島缺口迴轉
    ，該路段是不能迴轉，伊感覺從起步到發生車禍感覺很快」
    （原審卷二六至二九頁），核諸被告於原審供稱：「當時晚
    間又下雨，伊看到證人車轉出來的時候，距離約五、六部車
    ，伊有看到，但不可能緊急煞車」（原審卷三二頁），可知
    證人廖素榮明知被告所駕機車直行而來，並未禮讓，仍執意
    在分隔島缺口迴轉且迴轉行進間速度緩慢，致被告不及煞車
    閃躲，而發生擦撞，揆諸首開說明，證人廖素榮之過失至為
    顯明，參以車禍發生於晚間九時多，天候有雨而昏暗，路間
    又有分隔島相隔，視線不良，此觀事故照片可佐（原審卷四
    一、四二頁），是縱被告未曾飲酒，於證人廖素榮違規迴轉
    之情況下，亦難期本件車禍無發生之可能；況證人廖素榮已
    證稱其已與被告和解並賠償其損失，苟非證人廖素榮自知為
    有責一方，何致如此。是上訴意旨指摘原審疏未斟酌兩造發
    生車禍之經過等情，殊非可採。綜上，依諸檢察官起訴及上
    訴理由，本院尚難得致被告有因飲酒致不能安全駕駛之有罪
    確認，檢察官以前揭理由上訴，指摘原判決此部分不當，難
    認為有理由，其上訴應予駁回。
據上論斷，應依刑事訴訟法第三百六十八條，判決如主文。
本案經檢察官王壬貴到庭執行職務。
中    華    民    國    97    年    2     月    29    日
                  刑事第十八庭審判長法  官  溫耀源
                                    法  官  周政達
                                    法  官  段景榕
以上正本證明與原本無異。
不得上訴。
                                    書記官  陳靜姿
中    華    民    國    97    年    2     月    29    日


司法院資訊處製作；財團法人民間司法改革基金會備份。
